【裁判字號】    92,台上,1405
【裁判日期】    920627
【裁判案由】    返還存款
【裁判全文】
最高法院民事判決                              九十二年度台上字第一四０五號
    上  訴  人  台灣銀行
    法定代理人  李 勝 彥
    訴訟代理人  謝 秋 蘭律師
    被 上訴 人  戊○○○
                庚 ○ ○
                己 ○ ○
                辛 ○ ○
                壬 ○ ○
                癸○○○
                子 ○ ○
                丑 ○ ○
                丙 ○ ○
                乙 ○ ○
                丁 ○ ○
                甲 ○ ○
右當事人間請求返還存款事件，上訴人對於中華民國九十年十二月三十一日台灣高等
法院高雄分院第二審更審判決（八十七年度重上更(一)字第五二號），提起上訴，本院
判決如左：
    主  文
原判決關於駁回上訴人對於被上訴人戊○○○、辛○○、庚○○各請求給付如原判決
附表二編號一、二、三所示本息之上訴及該等訴訟費用部分廢棄，發回台灣高等法院
高雄分院。
其他上訴駁回。
第三審訴訟費用，關於駁回其他上訴部分，由上訴人負擔。
    理  由
本件被上訴人主張：伊等於前鹽埔鄉農會開設乙種活期儲蓄存款帳戶，分別存入如原
判決附表（下稱附表）一所示之金額，約定利率為年息百分之四，並可隨時提領。民
國八十五年四、五月間，因訴外人即前鹽埔鄉農會之總幹事彭崑城涉嫌盜用存款之事
爆發，伊等乃於同年五月七日請求提領存款，惟遭拒絕。嗣前鹽埔鄉農會由第一審被
告屏東縣農會合併概括承受，伊等再向屏東縣農會請求提領存款，亦遭拒絕，茲屏東
縣農會又將其信用部讓與予上訴人，自應由上訴人負責返還該存款等情，爰求為命上
訴人給付伊等如附表二所示之金額及其利息之判決（被上訴人請求超過上開本息部分
，經原審判決渠等敗訴後，未據渠等聲明不服，已告確定）。
上訴人則以：被上訴人在前鹽埔鄉農會乙種活期儲蓄存款帳戶之存款，分別於八十五
年五月一日電匯新台幣（下同）一千萬元至劉進卿帳戶（被上訴人戊○○○部分）；
同年四月三十日委託訴外人林妙玲提領五百萬元（被上訴人辛○○部分）；四月二十
六日電匯一千萬元至劉金智帳戶（被上訴人庚○○部分）；三月十五日委託訴外人吳
小林分別提領二百五十萬元、二百四十萬元、二百五十萬元、二百四十萬元（被上訴
人壬○○、癸○○○、子○○、丑○○部分）；三月十三日電匯二百四十萬元至台灣
省合作金庫台南支庫訴外人林淑芳之帳戶（被上訴人丙○○部分）及各電匯二百四十
萬元至高雄第五信用合作社訴外人劉金智之帳戶（被上訴人丁○○、甲○○、乙○○
部分）；四月十三日由本人提領二千萬元（被上訴人己○○部分），有蓋用與被上訴
人留存印鑑相符之印文及經驗印、記帳、核章等手續之取款憑條可稽，應已合法受領
。況被上訴人於系爭款項存入前鹽埔鄉農會之同時，收取訴外人即前鹽埔鄉農會總幹
事彭崑城私下給予之鉅額額外利息，顯係事前知悉並默許彭崑城使用其存款，是被上
訴人之存款縱係彭崑城所提領，伊亦無庸返還等語，資為抗辯。
原審審理結果，以：兩造對於被上訴人於前鹽埔鄉農會開設乙種活期儲蓄存款帳戶，
分別存入如附表一所示之金額，而被上訴人所持之存摺內均無上訴人所辯提領之記載
之事實，均不爭執。雖上訴人以前揭情詞置辯，但查被上訴人在前鹽埔鄉農會開設乙
種活期（儲蓄）存款帳戶，分別存入如附表一所示之金額，已與該農會成立消費寄託
關係，不因被上訴人之開戶動機及其存款來源如何，而受影響。至被上訴人為圖短期
高額利息（月息二分半至三分），將渠等存放他金融機關之存款轉存入前鹽埔鄉農會
，並無違反一般人存款時尋求較高之利息、貸款時尋求較低之常情，且一般人無法區
別農會交付之利息與農會總幹事交付之利息，有何不同，是該高額利息縱係由訴外人
即前鹽埔鄉農會總幹事彭崑城個人透過訴外人林榮源轉交被上訴人，不僅等同前鹽埔
鄉農會支付，亦無法證明被上訴人同意將系爭存款提供不相識之彭崑城使用。況被上
訴人戊○○○八十五年四月十六日、同年五月一日金額各為一千萬元；被上訴人辛○
○四月二十三日金額一千萬元、四月三十日金額五百萬元；被上訴人壬○○三月十五
日金額二百五十萬元；被上訴人癸○○○三月十五日金額二百四十萬元；被上訴人子
○○三月十五日金額二百五十萬元；被上訴人丑○○三月十五日金額二百四十萬元（
原判決誤載為三月二十五日金額二百五十萬元）；被上訴人己○○四月十三日各七百
萬元之取款憑條上印文，以及上訴人所辯被上訴人庚○○、丙○○、丁○○、甲○○
及乙○○等人已提領之取款憑條上印文，先後經法務部調查局八十六年三月七日陸
(二)00000000號、九十年七月二十四日（九０）陸(二)字第00000000號
鑑定結果有「轉印痕跡」或為「轉印印文」。而壬○○及子○○之取款憑條上印文，
嗣經法務部調查局九十年七月二十四日（九０）陸(二)字第00000000號及九十
年九月十九日（九０）陸(二)字第九００五七三０八號鑑定結果，與之前鑑定結果不同
，則係因送往鑑定之取款憑條並非同一張所致，有法務部調查局上開0000000
0號（原判決誤為00000000號）及九十年十一月十四日（九０）陸(二)字第九
００七三六七五號鑑定書可憑，且上訴人無法證明係依據何張取款憑條放款，亦應承
擔該不利益，自堪認壬○○及子○○之取款憑條上印文係轉印。又辛○○八十五年四
月三十日之取款憑條上印文，既經法務部調查局鑑定係「轉印印文」，且印鑑卡保存
於上訴人處，由其嚴密管理中，因遺失而無法再送鑑定之不利益，亦應由上訴人承擔
，並證明其金融管理上有疏失，是辛○○之取款憑條上印文亦為轉印。倘被上訴人同
意彭崑城使用系爭存款，被上訴人必將開戶印章交予彭崑城自由使用，彭崑城又何須
偽造上開取款憑條。因此，上訴人以被上訴人收取利息之時間及計算利息之利率，與
經驗法則有違等由，抗辯被上訴人非屬善意存款人，彼等同意彭崑城使用系爭存款，
且經提領，伊自無返還之義務云云，即不可採。次查被上訴人果曾有提款，自須交付
存摺，且存摺上亦必載明，惟被上訴人之存摺卻無上訴人所辯提領之記載。縱如上訴
人所述，無須存摺即可提款，提領人亦無庸如此大費周章以轉印方式複製取款憑條上
之印文，足證被上訴人未親自或委託他人提領上訴人所謂之金額。按乙種活期儲蓄存
款之存款人，須持有存摺及與存留銀行之印鑑卡上之印章，始得領取存款，故金融機
構如對未持有存摺之人為付款，不能謂係向債權之準占有人為清償。上訴人對未持有
被上訴人存摺之彭崑城付款，自難謂已對被上訴人為清償。而依據證人盧炎崎之證詞
，即使前鹽埔鄉農會自彭崑城擔任總幹事以後，只要課長以上主管同意，提款不必連
同存摺辦理，然此僅係前鹽埔鄉農會內部作業有無疏失之問題，尚不得據以對抗一般
存款大眾，否則交易安全將無所保障。且上訴人抗辯被上訴人已提領之取款憑條上印
文，如前所述，亦非蓋用被上訴人原留之印鑑，對被上訴人應不生清償之效力。按金
融機關與客戶間之乙種活期存款契約，具有消費寄託之性質，客戶得隨時請求返還寄
託物。被上訴人既在前鹽埔鄉農會有如附表一所示之存款，而前鹽埔鄉農會又由屏東
縣農會合併概括承受，嗣屏東縣農會再將其信用部讓與予上訴人，則上訴人就上開農
會之債務自應負清償之責。又依前鹽埔鄉農會牌告利率及活期儲蓄存款須知第四條之
規定，計算活期儲蓄存款利息之利率為年息百分之四，但存款每日最終餘額超過七十
萬元部分，則按活期存款利率百分之二計算。從而，被上訴人本於消費寄託之法律關
係，請求上訴人應返還被上訴人如附表二所示之本息，即屬有據，應予准許，為其心
證之所由得，因而維持第一審就上開部分所為上訴人敗訴判決，駁回其上訴。
關於廢棄發回部分（即被上訴人戊○○○、辛○○及庚○○等三人各請求給付如附表
二編號一、二、三所示之本息部分）：
查戊○○○等三人在前鹽埔鄉農會開設乙種活期儲蓄存款帳戶之存摺，分別有渠等於
八十五年四月十六日、同年月二十三日各提領一千萬元（戊○○○部分）；同月十六
日、二十四日各提領一千萬元（辛○○部分）；同月八日提領二千萬元（庚○○部分
）之記載（見一審卷八之一、十一、十三之一頁），而據以提領上開款項之取款憑條
上印文，除辛○○四月十六日提領一千萬元者係盜蓋外（參見原審更(一)字二卷一五四
頁原法院八十九年度上更(一)字第三四五號刑事判決附表），又經法務部調查局鑑定均
係轉印（見原審上字一卷第二０四頁背面及更(一)字二卷第一二四頁法務部調查局鑑定
通知書），由是以觀，戊○○○等三人對於以轉印方式複製取款憑條上之印文取款，
似難謂為不知。若戊○○○等三人已知前揭取款憑條上之印文係轉印，而其存款又被
盜領，豈有不向前鹽埔鄉農會質問之理。乃戊○○○竟又於八十五年四月二十九日、
同年月三十日分別存入二百萬元、八百萬元；辛○○於同月二十六日存入五百萬元；
庚○○於同月二十四日存入一千萬元而不吭聲，若又收取訴外人即前鹽埔鄉農會總幹
事彭崑城所支付之高額利息，則上訴人抗辯戊○○○等三人事前知悉並默許彭崑城使
用其存款一節，是否不足採，即有再推求之餘地。乃原審未詳予調查審認澄清，遽以
前揭理由，就此部分為上訴人不利之判決，自屬可議。上訴論旨，指摘原判決關於該
部分為不當，求予廢棄，非無理由。
關於駁回其他上訴部分（即被上訴人壬○○、癸○○○、子○○、丑○○、丙○○、
乙○○、丁○○、甲○○及己○○等九人各請求給付如附表二編號四至十二所示之本
息部分）：
原審以前揭理由，維持第一審就此部分所為上訴人敗訴判決，駁回其上訴，經核於法
並無違誤。上訴論旨，就原審取捨證據、認定事實之職權行使，指摘原判決關於該部
分為不當，聲明廢棄，非有理由。
據上論結，本件上訴為一部有理由，一部無理由。依民事訴訟法第四百七十七條第一
項、第四百七十八條第一項、第四百八十一條、第四百四十九條第一項、第七十八條
，判決如主文。
中      華      民      國    九十二    年      六      月    二十七    日
                              最高法院民事第一庭
                                  審判長法官  李  錦  豐
                                        法官  楊  鼎  章
                                        法官  吳  麗  女
                                        法官  陳  淑  敏
                                        法官  陳  重  瑜
      右正本證明與原本無異
                                              書  記  官
中      華      民      國    九十二    年      七      月     十七     日
                                                                        Ａ


司法院資訊處製作；財團法人民間司法改革基金會備份。
